【裁判字號】    90,訴,144
【裁判日期】    900807
【裁判案由】    所有權移轉登記
【裁判全文】
臺灣嘉義地方法院民事判決  九十年度訴字第一四四號
    原      告  乙○○○
    訴訟代理人  劉榮村律師
    被      告  甲○○
右當事人間請求所有權移轉登記事件，本院判決如左：
      主      文
被告應將坐落嘉義市○○段三三九地號土地（田，面積參壹參壹平方公尺）、同段三
四五地號土地（田，面積貳壹參捌平方公尺）、同段二五八地號土地（田，面積貳拾
平方公尺）、同段二六九地號土地（田，面積壹肆壹壹平方公尺）四筆，其土地所有
權應有部分各十分之二移轉登記予原告。
訴訟費用由被告負擔。
      事實及理由
一、本件原告主張：坐落嘉義市○○段三三九地號土地（田，面積三一三一平方公尺
    ）、同段三四五地號土地（田，面積二一三八平方公尺）、同段二五八地號土地
    （田，面積二０平方公尺）、同段二六九地號土地（田，面積一四一一平方公尺
    ）四筆土地（以下稱系爭土地），其中前二筆土地係於民國七十七年十一月二十
    四日由兩造與訴外人張和珠三人共同出資購買，後二筆土地，則係於七十七年十
    一月十一日由兩造與訴外人張和珠等六人共同出資購買，因當時礙於土地法第三
    十條規定私有農地所有權之移轉承受人以能自耕者為限，並不得移轉為共有之限
    制，故該四筆土地之所有權均信託登記為被告名義，惟共同購買人間訂有確認書
    為證，而確認書中約定「俟該土地出售及生產所得價款均按照左列持分額分配計
    算之」等語，主要在確認共買人之持分以定權利範圍，並非買地之共同目的，當
    時並無為特別目的而購買，亦非以共同經營一定事業為目的而購入，係單純之信
    託關係，現在農業發展條例已於八十九年一月二十六日修正公布，原來農地承購
    人需具有自耕能力及農地不得移轉共有之限制已被解除，原告要求被告將四筆土
    地應有部分各十分之二辦理所有權移轉登記，被告並未拒絕辦理，但以二五八號
    、二六九號二筆土地出路被鄰地所有人封死，須原告想辦法使鄰地圍牆拆除，始
    願辦理登記，致使迄今尚未完成辦理登記，然有關鄰地圍牆糾紛乙事，係無心之
    誤並無故意，原告已努力補救，被告不得做為拒絕登記之藉口，原告購買系爭土
    地當時因礙於法令，故辦理信託登記在具有自耕能力之被告名義，今此項法令已
    經廢止，原告信託登記之原因已經消滅，特以本件起訴狀向被告表示終止信託關
    係，並請求被告應將系爭土地所有權應有部分均十分之二移轉登記與原告；另本
    件系爭土地買受後，兩造訂有確認書已如前述，惟現今農業發展條例已修正，解
    除自耕能力之限制，此項法令限制之解除，應屬情事變更之一種，故依據民法第
    二百二十七條之二：「契約成立後，情事變更，非當時所得預料，而依其原有效
    果顯失公平者，當事人得聲請法院增、減其給付或變更其他原有之效果。前項規
    定，於非因契約所發生之債，準用之。」之規定，縱令兩造在訂約當時未為移轉
    登記之約定，原告仍得基於情事變更之規定，請求被告為移轉登記等語。並聲明
    ：（一）被告應將坐落嘉義市○○段三三九地號土地（田，面積三一三一平方公
    尺）、同段三四五地號土地（田，面積二一三八平方公尺）、同段二五八地號土
    地（田，面積二０平方公尺）、同段二六九地號土地（田，面積一四一一平方公
    尺）四筆，其土地所有權應有部分各十分之二移轉登記予原告；（二）訴訟費用
    由被告負擔。
二、被告則以：對於原告所主張坐落嘉義市○○段三三九地號、同段三四五地號、同
    段二五八地號、同段二六九地號四筆土地，其中前二筆土地係由兩造與訴外人張
    和珠三人共同出資購買，後二筆土地則係由兩造與訴外人張和珠等六人共同出資
    購買，登記在被告之名義下，共同出資購買人間訂有確認書之事實不否認，然當
    初購買系爭土地，係由被告購買後，原告方出資加入，購買系爭土地，係待將來
    土地能獲利為目的，故約定：「該土地出售及生產所得價款均按照左列持分額分
    配計算」訂定確認書，故各投資人應遵守確認書之內容意旨並履行其權利義務，
    原告主張無條件將土地移轉登記予應得持分額，顯有違確認書意旨；又原告主張
    購買系爭土地因無自耕能力，以信託登記為被告名義，並非事實，被告購買系爭
    土地登記嗣後與他投資人及原告等訂立確認書時，乃完全以投資方式以購買土地
    做為商品等待漲價出售或分配生產所得為目的，與信託行為或免受自耕能力與移
    轉為共有之限制規定無關，否則確認書應有規定，又訂立確認書當時，信託法及
    農業發展條例及土地法當時均尚未頒布及修正，自無適用之餘地，如屬信託應有
    信託契約書為證，故當時被告購買系爭土地與人投資經營，從確認書中可知係依
    照參與投資人之共同意願訂立，既無預期於不能之情形除去後給付之約定，自非
    民法關於附有期限或條件之請求權於期限屆滿或條件成就時得請求給付之範疇，
    被告自無將部分所有權移轉登記給原告之理；另系爭土地部分因原告違法使用，
    致使鄰地所有權人將出入路徑以圍牆阻絕，影響土地出售及價值蒙遭損失，將來
    能否順利取得農業使用證明仍有問題，是以，被告要求原告負責排除鄰地圍牆以
    利農業使用出入，並無刁難之處，係為顧及全體出資人之利益著想，再以「耕地
    之使用，應符合區域計畫法或都巿計畫法土地使用分區管制之相關法令規定，始
    得辦理所有權移轉登記。但因繼承或法院拍賣而移轉者，不在此限。」，農業發
    展條例第三十一條有所明文，系爭土地因原告擅自違法使用，導致鄰地所有權人
    不滿築牆隔絕通路無法進入耕作而閒置，將無法申請核發農業用地使用證明而無
    法辦理所有權移轉登記，被告要求原告負責排除恢復原狀，於法、於情、於理並
    無刁難之處等語資為抗辯。並聲明：（一）原告之訴駁回；（二）訴訟費用由原
    告負擔。
三、兩造不爭執之事實：
（一）坐落嘉義市○○段三三九地號土地（田，面積三一三一平方公尺）、同段三四
      五地號土地（田，面積二一三八平方公尺）、同段二五八地號土地（田，面積
      二０平方公尺）、同段二六九地號土地（田，面積一四一一平方公尺）四筆土
      地（以下稱系爭土地），其中前二筆土地係由兩造與訴外人張和珠三人出資購
      買，後二筆土地，則係兩造與訴外人張和珠等六人出資購買，並分別於七十七
      年十一月二十四日、七十七年十一月十一日訂立確認書。
（二）原告就系爭土地四筆之權利範圍均為十分之二。
四、得心證之理由：
    本件兩造所爭執之處，在於兩造就系爭土地是否存有信託契約，原告得否終止信
    託契約，請求被告移轉系爭土地應有部分各十分之二予原告？
（一）本件原告所主張坐落嘉義市○○段三三九地號、同段三四五地號、同段二五八
      地號、同段二六九地號四筆土地，其中前二筆土地係由兩造與訴外人張和珠三
      人出資購買，後二筆土地，則係兩造與訴外人張和珠等六人出資購買，並分別
      於七十七年十一月二十四日、七十七年十一月十一日訂有確認書，原告就系爭
      土地之權利範圍均為十分之二之事實，業據原告提出系爭土地土地登記簿謄本
      四紙、確認書影本二紙、土地所有權狀影本四紙、土地買賣所有權移轉契約書
      影本一紙在卷為證，且經證人即共同出資人李金葉、張和珠證述在卷，且為被
      告所承認在卷，自可信為真實。
（二）按信託行為，係指信託人將財產所有權移轉與受託人，使其成為權利人，以達
      到當事人間一定目的之法律行為，在信託人終止信託契約後，受託人即有返還
      受託物之義務；又信託人本於一定經濟上之目的，將其所有不動產信託登記為
      受託人者，如信託關係業已終止，信託人得請求受託人將其受託登記之不動產
      ，為所有權移轉登記（最高法院八十一年度台上字第一七一九號、七十三年度
      台上字第四七九七號判決意旨參照）；經查，系爭土地四筆地目均為田，其中
      三三九、三四五、二六九號土地土地使用分區為農業區，屬耕地之事實，有土
      地登記謄本四紙、嘉義市政府九十年六月七日九十府建農字第四七三五八號函
      在卷可證，又兩造與訴外人張和珠等人合資購買系爭土地，以被告之名義登記
      ，係因被告有自耕能力，而其他人沒有之事實，業據證人即共同出資人李金葉
      、張和珠及系爭三四五、三三九地號土地出賣人翁振盛到庭證述在卷（見本院
      九十年四月十三日、九十年五月八日審理筆錄），且被告亦不否認當初購買土
      地時僅其有自耕能力（見本院九十年三月十六日審理筆錄），足認原告主張當
      初係因被告有自耕能力，方將系爭土地以被告名義登記移轉之事實，堪信為真
      實；又兩造合資購買系爭土地，並無以此做為經營共同事業所用之事實，為兩
      造所未否認，且被告就三三九號、三四五號耕作所得，亦分配予原告等人之事
      實，亦有證人張和珠之證詞在卷可證，兩造購買系爭土地，應僅係單純期待爾
      後地價上漲而轉售圖利，間或系爭土地有所作物收獲，由共同出資人按權利範
      圍分配計算，亦有確認書在卷可稽；是以，系爭土地以被告為登記名義人，係
      以為達成合資購買系爭土地，並等待地價上漲而獲利之目的，自有一定之經濟
      上目的，而原告與被告及其他共同合資人間，亦無如合夥等其他法律關係存在
      ，揆諸前開最高法院判決，則原告與被告及其他出資購買系爭土地者間，就系
      爭土地自存有信託關係無誤。
（三）另被告雖抗辯系爭土地係由其先行購買後，原告始加入，而購買系爭土地，係
      待將來土地能獲利為目的，故約定：「該土地出售及生產所得價款均按照左列
      持分額分配計算」訂定確認書，各投資人應遵守確認書之內容意旨並履行其權
      利義務，原告主張將土地移轉登記予應得持分額，顯有違確認書意旨，被告購
      買系爭土地登記嗣後與他投資人及原告等訂立確認書時，乃完全以投資方式以
      購買土地做為商品等待漲價出售或分配生產所得為目的，與信託行為或免受自
      耕能力與移轉為共有之限制規定無關，否則確認書應有規定等語；然不論系爭
      土地是否由被告先行購置，被告既與原告及其他出資人就系爭土地簽訂確認書
      ，約定以被告名義登記為所有權人，由被告管理系爭土地，並以將來漲價獲利
      為目的，該確認書即屬兩造及其他出資人就系爭土地所成立之信託契約，又信
      託契約之目的，不僅以規避自耕能力及移轉共有限制為限，如本件以達成漲價
      獲利之經濟目的而購置系爭土地，因購買當時法令有自耕能力限制問題，而約
      定由被告為登記名義人，並簽訂確認書，亦屬信託契約之一種；又本件信託關
      係成立於現行信託法在八十五年一月二十六日公佈實施前，則兩造之信託關係
      應依當時所應適用之法理，而信託關係之成立，依其性質，以當事人間之信任
      關係為基礎以達到當事人間一定目的之法律行為，故信託契約之性質雖與委任
      之性質不同，惟仍可類推適用民法第五百四十九條第一項「當事人之任何一方
      ，得隨時終止委任契約」，認當事人任何一方得隨時終止信託契約（最高法院
      七十年度台上字第一九八四號民事判決意旨參照）；是兩造就系爭土地有信託
      關係存在，已見上述，原告並以本件起訴狀繕本之送達，為終止系爭土地信託
      關係之意思表示，系爭土地之信託關係業已終止甚明，則原告請求被告應將系
      爭土地四筆應有部分均十分之二移轉登記予原告，自屬正當。
（四）至於被告抗辯系爭土地因原告違法使用，致使鄰地所有權人將出入路徑以圍牆
      阻絕，影響土地出售及價值蒙遭損失，將來能否順利取得農業使用證明仍有問
      題，為顧及全體出資人之利益著想，原告應負責排除鄰地圍牆以利農業使用出
      入，原告應負責排除恢復原狀等語；惟所謂同時履行之抗辯，乃基於雙務契約
      而發生，須雙方之債務，本於同一雙務契約而發生，且其一方之給付，與他方
      之給付，立於互為對待給付之關係者，方可主張同時履行抗辯（最高法院八十
      三年度台上字第一六九三號判決參照），本件被告所抗辯之事實縱或屬實，然
      該事實與本件信託契約終止後所有權應有部分移轉登記請求權，並無互為對待
      給付之關係，是被告以此抗辯，拒絕原告之請求，洵屬無據，被告陳述受有損
      害，應另行主張。
（五）系爭土地三三九、三四五、二六九號土地使用分區為農業區，地目田，屬農業
      發展條例所規定之耕地，二五八號土地使用分區為住宅區，地目田，非屬農業
      發展條例所規定之耕地，上開四筆土地現況尚符合土地使用分區管制之相關法
      令規定等情，業據嘉義市政府函覆在卷（嘉義市政府九十年六月七日九十府建
      農字第四七三五八號函），是系爭土地之使用，並未違反農業發展條例第三十
      一條規定耕地之使用，應符合區域計畫法或都巿計畫法土地使用分區管制之相
      關法令規定，始得辦理所有權移轉登記之限制，併此敘明。
（六）從而，原告據以提起本訴為如訴之聲明所示之請求，揆諸上開說明，即無不合
      ，應予准許。
（七）兩造其餘之主張及所提之證據，經本院審酌結果，核與本院上開論斷無涉或無
      違，爰不予以一一贅述，附此敘明。
五、訴訟費用負擔之依據：民事訴訟法第七十八條。
中      華      民      國    九十      年      八      月      七    日
~B臺灣嘉義地方法院民事第二庭
~B    法  官  陳杰正
如對本判決上訴須於判決送達後廿日內向本院提出上訴狀
中      華      民      國    九十      年      八      月      七    日
~B    書記官  賴琪玲


司法院資訊處製作；財團法人民間司法改革基金會備份。
